【裁判字號】    91,訴,4071
【裁判日期】    921231
【裁判案由】    全民健康保險
【裁判全文】
臺北高等行政法院判決                            九十一年度訴字第四○七一號
                              .
    原      告  甲○○○
    訴訟代理人  戊○○
    被      告  中央健康保險局
    代  表  人  乙○○總經理.
    訴訟代理人  丁○○
                己○○
                丙○○
右當事人間因全民健康保險事件，原告不服行政院衛生署中華民國九十一年七月二十
九日（發文日期：九十一年八月五日）衛生署訴字第○九一○○三八○四八號訴願決
定，提起行政訴訟。本院判決如左：
    主  文
原告之訴駁回。
訴訟費用由原告負擔。
    事  實
一、事實概要：緣原告於民國（下同）九十年六月二十八日至同年七月三日，因血尿
    入住美國史丹佛大學醫學中心施行右腎及輸尿管切除手術，自墊之醫療費用美金
    五五、五七八．八二元。嗣原告於九十年十二月二十六日填送經由其投保單位台
    北縣三重市公所蓋章證實之「全民健康保險特殊情況自墊醫療費用核退申請書」
    向被告台北分局申請核退前開自付之醫療費用，經該分局於九十一年一月十四日
    以健保北住字第○九一四○○○○三五號函（下稱原處分）回復略以原告申請與
    全民健康保險緊急傷病自墊醫療費用核退辦法規定不符，予以否准。原告不服，
    向全民健康保險爭議審議委員會申請審議，遭該會於九十一年五月八日（九一）
    權字第一二二一四號審定書駁回申請後，原告仍不服，提起訴願，嗣經行政院衛
    生署訴願決定駁回，遂提起本件行政訴訟。
二、兩造聲明：
  (一)原告聲明求為判決：
    1.訴願決定、爭議審定及原處分均撤銷。
    2.被告應作成給付原告美金五萬五千五百七十八點八二元（依九十年十二月二十
      六日之匯率折算新台幣）之行政處分。
  (二)被告聲明求為判決：如主文所示。
三、兩造之爭點：
    原告是否因情況緊急，須在國外就醫？
  (一)原告主張之理由：
    1.訴願決定書稱，原告因血尿在史丹佛醫院施行輸尿管切除手術，並非事實，其
      意圖以血尿二字與原告於九十年一月至六月發生血尿牽連，事實為原告右側輸
      尿管原有腫瘤，後擴散為癌症，因此切除輸尿管，並非因血尿而切除。
    2.訴願決定書稱，原告持泌尿腫瘤資料赴美就醫，不符緊急要件，屬可預期之傷
      病，被告顯然斷章取義與全民健康保險法第四十三條不符。
    3.訴願決定書稱，以史丹佛醫院之病史敘述，顯然欲使人誤判在該家醫院早有病
      史，可符合被告所稱之不合不可預期之傷病。
    4.訴願決定書稱，原告於九十年四月血尿於聯合門診中心檢查後，同年五月一日
      於臺大醫院檢查結果為輸尿管腫瘤，於同年六月出國探親，此期間與原告在史
      丹福醫院手術時間接近，足認原告之手術為非不可預期之傷病，此與前述之「
      可以預期之傷病」與「非屬不可預期之傷病」貫通，於法有違。
    5.訴願決定書稱，原告申請案僅與全民健康保險緊急傷病自墊醫療費用核退辦法
     （下稱核退辦法）第二條第三款有關，所列各款係指本保險區域內核退要件，
      國外就醫自墊費用並不適用。經查全民健康保險條例第四十三條，保險對象因
      情況緊急，需在非保險醫療機構立即診療或分娩者，得檢附相關證明文件，向
      投保單位申請核退醫療費用，被告顯然違反本條之規定。且核退辦法第三條並
      無「國內」「國外」之明文，被告顯然誤解法令。
    6.訴願決定書稱，發生不可預期之傷病或緊急分娩為核退辦法第二條第三款，其
      「不可預期」與「緊急分娩」均為全民健康保險法第四十三條所無。此「不可
      預期」含糊不清，並無列舉何種病因，顯有愚民之意。
  (二)被告主張之理由：
    1.按「保險對象因情況緊急，須在非保險醫療機構立即診療或分娩者，得檢具相
      關證明文件，由投保單位向保險人申請核退醫療費用；其核退辦法，由主管機
      關定之。」「本保險保險對象於施行區域外（包括國外及大陸地區）發生不可
      預期之傷病或緊急分娩，必須於當地醫療機構就醫或分娩者，得申請核退醫療
      費用。」分別為全民健康保險法第四十三條第一項、全民健康保險緊急傷病自
      墊醫療費用核退辦法第二條第三款所明定。
    2.原告申請核退於九十年六月二十八日至同年七月三日，因血尿入住美國史丹佛
      大學醫學中心施行右腎及輸尿管切除手術，自付醫療費用美金五五、五七八．
      八二元，經被告台北分局審查認原告在台灣已知有泌尿腫瘤，由台灣攜帶相關
      檢查結果出國求診，不合乎緊急要件，且屬可預期之傷病，與全民健康保險緊
      急傷病自墊醫療費用核退辦法第二條第三款規定不符，所請核退醫療費用不予
      給付
    3.本案復經全民健康保險爭議審議委員會外科醫療專家依所附資料重新審核，認
      為由史丹佛大學醫學中心之紀錄載明原告原有血尿病史，九十年二月即發現血
      尿，同年四月在國立台灣大學醫學院附設醫院（下稱台大醫院）接受電腦斷層
      掃描，並實施內視鏡切片檢查，證實為右輸尿管癌。復依出入境資料顯示原告
      於九十年六月十五日出境，旋即於同年六月十九日及同年月二十五日分別至前
      述醫院就醫，施行多項檢查並於同年六月二十八日至七月三日入住該院施行右
      腎及輸尿管切除手術，同年七月九日並作膀胱Ｘ光攝影。另查原告九十年一月
      至同年六月之門住診就醫明細表，發現原告已陸續以同一疾病在國內就醫，出
      境日期與檢查及手術時間接近，況依病歷相關資料，並無法證明在當時情形下
      ，如未施行右腎及輸尿管切除手術，將有生命立即危險之虞等情事，足以認定
      原告在史丹佛大學醫學中心之手術與治療非屬不可預期之傷病。
    4.至原告主張其病情與核退辦法第二條第一款、第三款及第三條第三款、第六款
      相關乙節，經查其申請核退案僅與前述核退辦法第二條第三款有關，其餘條款
      與本案無涉。又第三條已明訂所列各款係指本保險區域內核退要件，國外就醫
      自墊費用並不適用。
    理  由
一、原告起訴主張：原告於九十年六月十五日赴美探親，惟因發生尿血之緊急狀況，
    乃於同年月二十八日至同年七月三日，因入住美國史丹佛大學醫學中心施行右腎
    及輸尿管切除手術，自墊之醫療費用美金五五、五七八．八二元，原告向被告申
    請核退，詎遭否准，為此訴請如聲明所示云云。
二、被告則以：原告有血尿病史，九十年四月在台大醫院接受檢查，證實為右輸尿管
    癌，原告於九十年六月十五日出境，旋即於同年六月十九日及同年月二十五日分
    別至美國史丹佛大學醫學中心就醫，施行多項檢查並於同年六月二十八日至七月
    三日入住該院施行右腎及輸尿管切除手術，同年七月九日並作膀胱Ｘ光攝影，非
    屬發生不可預期之傷病必須於國外當地醫療機構就醫之情形，被告爰予否准其申
    請等語置辯。
三、本件兩造不爭之原告因血尿經台大醫院檢查結果為右輸尿管癌，原告於九十年六
    月十五日出境赴美，於同年六月十九日、二十二日、二十五日、二十八日至七月
    三日在美國史丹佛大學醫學中心就醫並接受右腎及輸尿管切除手術，同年七月九
    日並作膀胱Ｘ光攝影，給付之醫療費用為美金五五、五七八．八二元等情，並有
    台大醫院病歷附卷、美國史丹佛大學醫學中心病歷、費用明細表及原告護照影本
    等附於原處分卷可稽，堪信為真實。
四、按全民健康保險法第四十三條規定：「保險對象因情況緊急，須在非保險醫療機
    構立即診療或分娩者，得檢具相關證明文件，由投保單位向保險人申請核退醫療
    費用；其核退辦法，由主管機關定之。前項醫療費用之核退，應於治療結束或分
    娩後六個月內提出申請，逾期不予受理。」又按全民健康保險緊急傷病自墊醫療
    費用核退辦法第二條第三款規定：「全民健康保險 (以下簡稱本保險)保險對象
    有下列情形之一者，得依本辦法規定申請核退醫療費用：：：：三本保險施行區
    域外 ( 包括國外及大陸地區)發生不可預期之傷病或緊急分娩，必須於當地醫療
    機構就醫或分娩者。」是本件之爭執，厥在於原告是否因情況緊急，須在國外就
    醫？
五、經查：
  (一)依美國史丹佛大學醫學中心病歷之記載，原告於九十年六月十九日就醫時並非急
    診，且依體檢狀況顯示，其血壓為124/68、體溫97.8、脈搏68、呼吸20，且外觀
    健康（healthy appearing），無任何關於出血或緊急情況之記載，又當日醫師
    僅係為原告排定切除手術前之檢查及詳細告知原告手術之風險等，此外未見有任
    何之處置，是被告抗辯原告情況非屬緊急，堪屬可採。
  (二)又依台大醫院病歷之記載，原告於九十年二月即發現血尿，同年四月接受電腦斷
    層掃描，並實施內視鏡切片檢查，證實為右輸尿管癌，復依同年五月九日之病歷
    記載，醫師已計畫為原告為切除手術，並註記「下次排住院」，惟原告非但未依
    醫師之建議，反而於同年六月十五日抱病出境到美國，此已與常情相違。再依原
    告所提出之美國史丹佛大學醫學中心醫療費用明細表上，部分記載原告之入院日
    期（admission date）係九十年六月一日，復享有百分之七十之折扣優惠，且於
    該醫學中心初診之病歷即已有排定為切除手術之識別之記載等情以觀，原告顯係
    於九十年六月一日以前即先與美國史丹佛大學醫學中心排定相關切除手術，嗣原
    告於同年月十五日赴美後，旋即能於同年月十九日就診，並陸續為各項術前之檢
    查，並順利於同年月二十八住院並接受手術，是原告既係特意安排赴美就醫，不
    願接受被告之特約醫療院所提供之全民健康保險醫療給付，依法自不得再向被告
    申請核退其在美醫療費用。
六、綜上所述，原告之主張，並無可採，原處分就原告核退費用之申請予以否准，認
    事用法，均無違誤，爭議審定及訴願決定，遞予維持，亦無不合，原告訴請如聲
    明所示，於法無據，應予駁回。
據上論結，本件原告之訴為無理由，爰依行政訴訟法第九十八條第三項前段，判決如
主文。
中    華    民    國    九十二      年      十二      月    三十一      日
                 臺 北 高 等 行 政 法 院   第 一 庭
                                審 判 長 法  官  王  立  杰
                                         法  官  黃  本  仁
                                         法  官  王  碧  芳
右為正本係照原本做成。
如不服本判決，應於送達後二十日內，向本院提出上訴狀並表明上訴理由，如於本判
決宣示後送達前提起上訴者，應於判決送達後二十日內補提上訴理由書（須按他造人
數附繕本）。
中      華      民      國    九十二    年     十二     月    三十一    日
                                         法院書記官 鄭 聚 恩


司法院資訊處製作；財團法人民間司法改革基金會備份。
